【裁判字號】    99,訴,174
【裁判日期】    990602
【裁判案由】    塗銷所有權移轉登記等
【裁判全文】
臺灣板橋地方法院民事判決               99年度訴字第174號
原      告  陽信商業銀行股份有限公司
法定代理人  乙○○
訴訟代理人  丁○○
被      告  甲○○
            丙○○
上列當事人間請求塗銷所有權移轉登記等事件，經本院於99年5
月19日言詞辯論終結，判決如下：
    主  文
原告之訴駁回。
訴訟費用由原告負擔。
    事實及理由
一、程序方面：
    按訴狀送達後，原告不得將原訴變更或追加他訴。但請求之
    基礎事實同一者，不在此限，民事訴訟法第255 條第1 項第
    2 款定有明文。查本件原告起訴時，訴之聲明本僅訴請撤銷
    被告間就被告甲○○所有如下述系爭不動產所為之贈與行為
    。嗣於本院審理中，變更其訴之聲明為就被告間所為之所有
    權移轉登記行為一併訴請撤銷（見本院卷第65頁）。核原告
    上揭所為，其請求之基礎事實既屬同一，揆諸前揭說明，自
    不在禁止之列，應予准許，合先敘明。
二、原告起訴主張：緣原告執有訴外人欣國山企業有限公司與被
    告甲○○於民國93年12月23日所共同簽發，金額新臺幣（下
    同）800,000 元，利息自實際借用日起按年息百分之12計算
    ，並免除作成拒絕證書及通知義務之本票1 紙（下稱系爭本
    票）。經原告於94年12月23日提示後，未獲付款，並屢次催
    索及執行被告甲○○及訴外人欣國山企業有限公司之財產，
    然並未完全受償，計目前尚積欠原告本金522,487 元，及自
    95年2 月23日起以年息百分之12計算之利息未為清償。詎被
    告甲○○明知有損於原告之債權，竟仍於94年12月30日將其
    所有坐落臺北縣林口鄉○○段樹林口小段169-160 地號，面
    積884 平方公尺，權利範圍10000 分之186 土地，及坐落其
    上同段2101建號，門牌號碼臺北縣林口鄉○○路○ 段336 之
    4 號3 樓，面積77.89 平方公尺，權利範圍全部之建物（下
    稱系爭不動產）無償贈與予其妻即被告丙○○，並於95年1
    月12日完成所有權移轉登記，致原告上揭債權無法獲得滿足
    ，則被告間前揭所為贈與及移轉所有權之行為，當然足生損
    害於原告之債權。為此，爰依民法第244 條第1 項、第4 項
    之規定，提起本件訴訟等語，並聲明求為判決：(一)被告間就
    系爭不動產於94年12月30日所為之贈與行為及95年1 月12日
    所為之所有權移轉登記行為應予撤銷；(二)被告丙○○應將系
    爭不動產，於95年1 月12日以贈與為登記原因，在臺北縣新
    莊地政事務所所為之所有權移轉登記予以塗銷。
三、被告則以：被告間就系爭不動產之贈與契約與移轉所有權之
    行為並非意圖脫產，蓋被告甲○○名下尚有2 筆土地位於臺
    北縣林口鄉，足供原告之債權全部受償，故本件贈與行為等
    對原告之債權完全受償並無影響等語置辯。並聲明求為判決
    ：駁回原告之訴。
四、原告前揭主張：被告甲○○尚積欠原告本金522,487 元及其
    利息之債務未為清償，且屢經催討未果。詎被告甲○○竟於
    上開債務未清償情況下，將其所有系爭不動產於94年12月10
    日無償贈與予其妻即被告丙○○，並於95年1 月12日完成所
    有權移轉登記之事實，業經提出與所述相符之本票影本、本
    院債權憑證影本、土地登記謄本正本、建物登記謄本影本等
    件在卷為證（見本院卷第5 頁起），並經本院依職權調閱被
    告間就系爭不動產申請辦理所有權移轉登記之申請書暨其附
    件等查明屬實，有臺北縣新莊地政事務所99年2 月3 日北縣
    莊地登字第0990002200號函暨其檢送之資料在卷可稽（見本
    院卷第21頁起），且為被告所不爭執（見本院卷第65頁起）
    ，固堪信為真實。惟查：
  (一)按債務人所為之無償行為，有害及債權者，債權人得聲請法
    院撤銷之，民法第244 條第1 項雖定有明文可參。然該條所
    定之撤銷權，依民法第245 條規定，自債權人知有撤銷原因
    時起，1 年間不行使，或自行為時起，經過10年而消滅，亦
    為民法第245 條所明定。抑且「民法第244 條第1 項之撤銷
    訴權，依同法第245 條規定，自債權人知有撤銷原因時起，
    1 年間不行使而消滅。該項法定期間為除斥期間，其時間經
    過時權利即告消滅。此項除斥期間有無經過，縱未經當事人
    主張或抗辯，法院亦應先為調查認定，以為判斷之依據」，
    並有最高法院85年台上字第1941號判例意旨可資參照。是以
    本件縱令被告未為原告之撤銷權已因除斥其間之經過而消滅
    之抗辯，惟依前揭判例意旨，本院亦應依職權先為調查、認
    定，合先指明。
  (二)原告主張渠對於被告甲○○有本金522,487 元，及自95年2
    月23日起以年息百分之12計算利息之債權乙節，業據原告提
    出本票影本及債權憑證影本各1 紙（見本院卷第5 至7 頁，
    經本院當庭核驗原本無誤後將原本發還原告），且被告對此
    並無意見（見本院卷第65頁反面），堪信為真實，已如前述
    。原告另主張系爭不動產原為被告甲○○所有，惟被告間於
    94年12月30日訂立贈與契約，並於95年1 月12日辦理移轉所
    有權登記予被告丙○○之事實，亦據被告提出系爭不動產登
    記謄本（見本院卷第9 至11頁），且經本院依職權調閱臺北
    縣新莊地政事務所被告間就系爭不動產移轉登記案件卷宗查
    核無誤，並堪信為真實等情，亦經認定如前。惟：(1)原告前
    曾於95年6 月21日以95年莊地電謄字第141800號案，申請系
    爭不動產中之土地登記簿謄本之事實，業經本院依職權調閱
    該土地地政電子謄本調閱紀錄查明在卷，有中華電信股份有
    限公司數據通信分公司99年3 月26日數府三字第0990000313
    號函暨其檢送之資料附卷可稽（見本院卷第73頁起），並為
    原告所不爭執（見本院卷第80頁），自堪信屬真正（又原告
    上開調閱紀錄，依卷附資料所示，雖係由原告之營業部為之
    ，但因公司雖得設分公司，惟分公司僅為本公司管轄之分支
    機構，其為法人之權利主體仍為單一，故分公司與本公司在
    法律上應屬一體而不可分割，即上開調閱行為應認係屬原告
    所為，併此指明）。再參以被告間就系爭不動產中之土地以
    贈與為原因，辦理所有權移轉登記完成之時間乃係於95年1
    月12日，在原告於95年6 月21日申請前揭電子謄本之前，可
    見原告申請前揭電子謄本時，該謄本上應已有記載被告丙○
    ○以贈與為原因而取得系爭不動產中之土地之事實，足徵原
    告至遲於95年6 月21日應即已知悉系爭不動產中之土地移轉
    予被告丙○○之事實及有撤銷原因存在，洵堪認定。(2)至有
    關系爭不動產中建物部分，雖原告於該次申請電子謄本時，
    未同時一併予以申請，此觀上開調閱紀錄即明。然按專有部
    分不得與其所屬建築物共用部分之應有部分及其基地所有權
    或地上權之應有部分分離而為移轉或設定負擔，公寓大廈管
    理條例第4 條第2 項早已定有明文可參，此亦應為原告所無
    法諉為不知。而本件系爭不動產中之建物為區分所有建物乙
    節，復有上開建物登記謄本在卷足按（見本院卷第10頁），
    且系爭土地登記謄本之土地他項權利部欄中「共同擔保地號
    」及「共同擔保建號」並已分別載明系爭不動產中土地之地
    號及建物之建號，則衡諸常情，原告既已於95年6 月21日申
    請該土地之登記謄本，且該謄本中業已記載本件贈與契約及
    移轉登記事項，再參以前揭公寓大廈管理條例之規定，系爭
    不動產中之土地及建物係屬無法分離而為移轉者，此並應為
    熟悉不動產移轉限制之原告所明知，業如前述，堪認原告於
    申請土地電子謄本之同時，對於系爭不動產中之建物亦有上
    開贈與及移轉所有權之情暨有撤銷原因存在等，並業已知悉
    無訛。(3)準此，綜合上情，自堪認原告至遲應於95年6 月21
    日就系爭不動產均已知悉有撤銷原因存在甚明。則揆諸首揭
    規定及判例意旨，原告依法本應於95年6 月21日起1 年內行
    使本件之撤銷權，然渠卻遲至99年1 月26日始提起本件訴訟
    ，顯已逾除斥期間。是本件縱認原告確有撤銷權存在，該撤
    銷權亦應已逾除斥其間而歸於消滅。易言之，原告請求撤銷
    被告間就系爭不動產所為之贈與行為與所有權移轉登記行為
    ，並塗銷以被告丙○○為登記名義人所為之系爭不動產所有
    權移轉登記云云，於法即應屬無據，不應准許。
五、從而，原告主張依據民法第244 條第1 項、第4 項規定，請
    求撤銷被告間就系爭不動產於94年12月30日所為之贈與行為
    及於95年1 月12日所為之所有權移轉登記行為，並塗銷被告
    丙○○為登記名義人，就系爭不動產於95年1 月12日以贈與
    為登記原因之所有權移轉登記云云，均為無理由，應予駁回
    。
六、本件事證已臻明確，兩造所為之其他主張、陳述並所提之證
    據，經審酌後，認均與本件之結論無影響，不再一一論述，
    附此敘明。
七、據上論結：本件原告之訴為無理由，依民事訴訟法第78條，
    判決如主文。
中    華    民    國    99    年    6     月    2     日
                  民事第一庭    法  官  黃若美
以上正本係照原本作成
如對本判決上訴，須於判決送達後20日內向本院提出上訴狀
中    華    民    國    99    年    6     月    2     日
                                書記官  高偉庭

司法院資訊處製作；財團法人民間司法改革基金會備份。
